臺灣桃園地方法院民事判決　　　　　　 95年度簡上字第198號
上　訴　人　乙○○
　　　　　　　　　　　　弄38號11樓之4
訴訟代理人　曾智群律師
被上訴人　　甲○○
上列當事人間請求給付票款事件，上訴人對於中華民國95年7 月
11日本院中壢簡易庭95年度壢簡字第378 號第一審判決提起上訴
，本院於96年4 月3 日言詞辯論終結，判決如下：
    主  文
上訴駁回。
第二審訴訟費用由上訴人負擔。
    事  實
甲、上訴人方面：
一、聲明：
  (一)原判決廢棄。
  (二)被上訴人第一審之訴駁回。
二、陳述：除引用原判決書之記載外，並補稱：
  (一)上訴人的票據原來是有提供丙○○使用支付香舖店的貨款，
    後來丙○○本身之支票列為拒絕往來戶後，約於94年2 月間
    ，上訴人就禁止丙○○再使用上訴人的票據。
  (二)經上訴人向彰化銀行楊梅分行調閱歷次領票人之資料發現，
    除94年8 月9 日領用支票有上訴人之紀錄外，其餘皆為上訴
    人之妻丙○○所片面領取，其後亦皆為丙○○所為，被上訴
    人係由無處分權人處取得如附表所示支票（下稱系爭支票）
    。
  (三)丙○○所涉竊盜、偽造文書案件業經臺灣桃園地方法院檢察
    署檢察官提起公訴（95年度偵字第7730號、第19804 號），
    系爭支票雖未經上訴人申請遺失並掛失止付，然就整體犯罪
    事實觀之，上訴人確未曾授權丙○○簽發系爭支票。
三、證據：除引用原審立證方法外，提出支票領取紀錄1 紙、臺
    灣桃園地方法院檢察署95年度偵字第7730號、第19804 號起
    訴書1 件（以上皆為影本）為證，並聲請向彰化商業銀行楊
    梅分行調閱上訴人第00-0000-0 號支票存款帳戶領票紀錄及
    系爭支票資料及調閱臺灣桃園地方法院檢察署95年度偵字第
    7730號、第19804 號卷。
乙、被上訴人方面：被上訴人未於言詞辯論期日到場，惟據其於
    準備程序到場所為陳述及提出書狀之記載略謂：
一、聲明：上訴駁回。
二、陳述：除引用原判決書之記載外，並補稱：
  (一)上訴人如有禁止丙○○使用上訴人之支票，則於交付系爭支
    票前後票號之支票都應禁止使用，但被上訴人持有系爭支票
    票號前後之支票，都有兌現，且被上訴人持有之系爭支票亦
    未在上訴人所主張失竊票號之內。
  (二)上訴人於原審自承：該支票存款帳戶是用來支付香店的貨款
    ，香店都是他太太丙○○在經營，可見該支票存款帳戶確係
    經上訴人授與其配偶丙○○概括代理權簽發，供作經營店舖
    使用。從最早經營香舖店開始一直到退票這段期間，應該都
    是上訴人授權丙○○使用支票的期間，且丙○○領取支票的
    紀錄不只1 次，應是上訴人授權給丙○○領取支票及使用，
    上訴人應負票據責任。上訴人稱除94年8 月9 日領用支票有
    上訴人紀錄外，其餘皆為丙○○片面領取，係為推卸責任，
    難以令人信服。
三、證據：除引用原審立證方法外，並提出支票領取證範本影本
          1件為證。
丙、本院依職權向彰化商業銀行楊梅分行函查上訴人支票存款帳
    戶掛失紀錄及丙○○支票存款帳戶列為拒絕往來戶紀錄，並
    依職權訊問證人丙○○。
    理  由
甲、程序部分：
    本件被上訴人經合法通知，未於言詞辯論期日到場，經核無
    民事訴訟法第386 條各款所列情形，爰依上訴人聲請，准由
    其一造辯論而為判決。
乙、實體部分：
一、被上訴人起訴主張：上訴人之妻丙○○透過訴外人劉宏基介
    紹向被上訴人借款30萬元，由丙○○當場簽發上訴人設於彰
    化商業銀行楊梅分行第00-00000-0號帳戶之系爭支票（未載
    發票日），由訴外人劉宏基背書後，交付被上訴人收執，約
    定過年後清償，詎經被上訴人提示支票竟未獲付款。上訴人
    於原審自承該支票存款帳戶之支票是用來支付丙○○經營香
    鋪店的貨款，可見系爭支票是上訴人授與丙○○概括代理權
    簽發，上訴人應負發票人責任，爰依票據之法律關係請求上
    訴人給付票款新台幣（下同）30萬元，及自提示日即95年3
    月16日起至清償日止，按年息6 ％計算之利息。
二、上訴人則以：系爭支票係上訴人之配偶丙○○盜用支票及印
    鑑章，擅自簽發與被上訴人，上訴人並未授權，被上訴人係
    自無處分權人之手取得系爭支票，上訴人無須負發票人之責
    。再系爭支票簽發時並未填載發票日，欠缺必要記載事項，
    屬無效票據等語，資為抗辯。原審為被上訴人全部勝訴之判
    決，上訴人不服，提起上訴。
三、本院判斷：
  (一)被上訴人持有上訴人為發票人之如附表所示系爭支票，經提
    示因存款不足而退票之事實，為兩造所不爭執，並有系爭支
    票及退票理由單影本在卷可憑（見原審卷第4 、61頁）；而
    系爭支票係上訴人之妻丙○○透過訴外人劉宏基介紹向被上
    訴人借款，由丙○○當場簽發（未載發票日），經劉宏基背
    書後，交付被上訴人收執，嗣因丙○○未依約清償借款，由
    被上訴人填載發票日期後提示等情，亦分據證人劉宏基及丙
    ○○於原審及本院證述在卷（見原審卷第23-24 頁、本院卷
    第103-10 4頁），均堪信為真實。
  (二)系爭支票蓋用之上訴人印鑑章為真正，堪認為上訴人之授權
    行為：
    1.查上訴人以其設於彰化商業銀行楊梅分行第00-00000-0號
      支票存款帳戶（下稱系爭支票存款帳戶）之支票，供其妻
      丙○○經營香鋪店使用之事實，業據上訴人於原審陳述：
      系爭支票存款帳戶係伊在使用，用來支付香鋪店的貨款，
      香鋪店是伊之妻丙○○經營等語在卷（見原審卷第14頁）
      ，核與證人即介紹丙○○向被上訴人借款之劉宏基於原審
      證述：「因為丙○○要調貨，資金不足，向原告（即被上
      訴人）借錢，所以才開這張支票給原告，因為原告與丙○
      ○不認識，是透過我介紹，所以要我背書負責」、「（為
      何要開被告的支票？）丙○○經營香鋪店，都是用這個支
      票存款帳戶在做資金往來，所以才開這張支票。」等語（
      見原審卷第23-24 頁），及證人丙○○於本院證述經營香
      鋪店除其自身之支票外也有用系爭支票帳戶之支票（見本
      院卷第106 頁）等證詞相符；再參上訴人之系爭支票存款
      帳戶自94年3 月11日起至95年2 月23日止7 次領票紀錄，
      其中94年8 月9 日有上訴人之簽名及95年2 月7 日蓋用上
      訴人印鑑章領票，其餘均由丙○○持蓋用上訴人印鑑章之
      支票領取證向彰化商業銀行領取支票等情，亦有彰化銀行
      楊梅分行95年12月8 日彰楊字第2853號函暨檢送之領用票
      據明細查詢、支票領取證及彰化銀行領取空白支票備查簿
      之簽收影本等件在卷可稽（見本院卷第47-49 、58-61 頁
      ），上訴人以系爭支票存款帳戶之支票供丙○○經營香鋪
      店使用，堪可認定。
    2.按票據上之簽名得以蓋章代之，票據法第6 條定有明文。
      又「借據內印章及作押房契既均屬真正，雖由他人代為立
      據而除有確切反證外，自應推定為本人授權行為。」，有
      最高法院37年上字第8816號判例可資參照。本件上訴人將
      系爭支票存款帳戶既係供其妻丙○○經營香鋪店使用，且
      多由丙○○以蓋用上訴人印鑑章之支票領取證領取支票，
      丙○○簽發系爭支票蓋用之印鑑章又屬真正，揆之上揭判
      例要旨，堪認丙○○簽發系爭支票係獲上訴人之授權簽發
      。
  (三)上訴人抗辯丙○○冒領支票及盜蓋印章，應負舉證責任：
    1.按當事人主張有利於己之事實，就其事實有舉證之責任，
      民事訴訟法第277 條定有明文。又以蓋章代票據上之簽名
      ，其蓋章通常必出於本人之意思，且印章由自己蓋用，或
      由有權使用之人蓋用為常態，由無權使用之人蓋用為變態
      ，倘主張其印章係被盜用時，則被盜用之事實，按諸舉證
      責任分配之原則，應由為此主張變態事實者負舉證責任。
      再原告於起訴原因已有相當之證明，而被告於抗辯事實並
      無確實證明方法，僅以空言爭執者，應認其抗辯事實非真
      正，而為被告不利益之認定，亦有最高法院18年上字第
      1679號判例可資參照。
    2.查系爭支票上蓋用之印鑑章確係真正，為上訴人所不爭執
      ，上訴人辯稱係丙○○盜用印章簽發系爭支票一節，雖以
      丙○○之竊盜、偽造文書、偽造有價證券犯嫌，業經檢察
      官提起公訴為佐，惟查：
    丙○○因竊盜、偽造文書、偽造有價證券犯嫌，經檢察官
      提起公訴，固有臺灣桃園地方法院檢察署95年度偵字第77
      30、19804 號起訴書在卷可參（見本院卷第72-75 頁），
      惟該起訴內容係就丙○○涉犯於95年2 月7 日、95年2 月
      23日2 次領取上訴人系爭支票存款帳戶第CＺ00000000000-
      CＺ0000000000號及CＺ0000000000-CＺ0000000000 號2 本空
      白支票計50張之部分，與系爭支票無關，系爭支票非上開
      起訴範圍所指支票，亦未經上訴人掛失，不能證明系爭支
      票係丙○○所盜用印章簽發。
    又上訴人與丙○○於刑事案件警詢之供述及丙○○於本院
      證述互有不符、矛盾，分述如下：
      (1)上訴人之系爭支票存款帳戶自94年3 月11日起多次由丙
        ○○持蓋上訴人原留印鑑之支票領取證領取支票；而客
        戶申請空白支票只需憑支票領取證蓋原留印鑑即可，至
        於領取時是否需由本人或需原留印鑑，並無強制規定，
        且丙○○係乙○○之配偶，過去亦代領多次，乙○○並
        未提出異議，故將支票交丙○○領取等情；有彰化銀行
        楊梅分行95年12月8 日彰楊字第2853號函暨檢送之領用
        票據明細查詢、支票領取證及彰化銀行領取空白支票備
        查簿之簽收影本等件在卷可稽（見本院卷第47-49 、58
        -61 頁）。是上訴人系爭支票存款帳戶之支票係供丙○
        ○經營香鋪店使用，並自94年3 月11日起即多次由丙○
        ○持蓋用上訴人印鑑章之支票領取證領取支票，上訴人
        未曾異議，而上訴人於95年3 月中旬遭地下錢莊逼債後
        始指稱支票遭丙○○盜領使用，實難遽信。
      (2)且依上訴人及丙○○於刑事案件警詢調查中均供述丙○
        ○於過年前後之95年2 月7 日及95年2 月23日2 次冒領
        空白支票2 本共50張（票號CＺ0000000000-CＺ000000000
        0 、CＺ0000000000-CＺ0000000000） （見臺灣桃園地方
        法院檢察署95年度偵字第7730號卷第33、48-49 頁），
        而除該2 本空白支票外別無其他供述冒領支票情事。姑
        不論上揭2 次領取之2 本空白支票是否果為冒領，然上
        訴人既經向彰化銀行楊梅分行查明支票情形並就所述冒
        領之票據為掛失止付，應可確認其餘領取之票據非冒領
        使用。然上訴人於被上訴人提起本件訴訟後，於本院先
        改稱除94年8 月9 日領用支票有上訴人之紀錄外，其餘
        皆為丙○○所片面領取（見本院卷第34頁），後又稱自
        94年3 月20日開始均為丙○○領取（見本院卷第102 頁
        ），先後陳述不一。另丙○○於警詢供述冒領上揭2 本
        支票，為與上訴人相同供述，惟於本院又附和證述其領
        取上訴人支票、自94年7 、8 月間開始使用上訴人之支
        票，上訴人均不知情云云（見本院卷第103 頁），亦前
        後不符。再丙○○證述自94年7 、8 月間開始使用上訴
        人之支票，亦與上訴人陳述自94年3 月20日起均由丙○
        ○盜領支票使用之情不符。上訴人與丙○○之陳述先後
        、互有不符，已難採信。
      (3)又依丙○○於警詢供述：「…另外之前有幾張空白支票
        是偷偷撕取上訴人所有彰化銀行支票後拿來用的，第1
        次於94年9 、10月份，先竊取上訴人本人支票幾張拿來
        用。」等語（見同上偵卷第108 頁），茲不論上揭2 本
        空白支票是否為冒領，惟依上所陳，可認丙○○於95年
        2 月7 日以前領取之支票均係在上訴人持有中，則上訴
        人自應知悉丙○○領取支票情形，且由此亦可認丙○○
        領取支票係上訴人授權並收持領取之支票。惟此與上訴
        人陳述自94年3 月20日起均係丙○○盜領支票使用及丙
        ○○於本院附和證述領取支票上訴人均不知情云云，互
        有矛盾。
      (4)再依丙○○供述偷偷撕取上訴人之支票使用一事，依常
        情判斷，上訴人持有之支票遭丙○○撕取1 、2 張，或
        不易為上訴人查覺發現，然丙○○將上訴人整本支票使
        用完畢並持支票領取證向銀行領取支票簽發使用，長達
        一年期間，上訴人謂均不知情，與常情有違。
    綜上，上訴人之陳述與丙○○於警詢供述及本院證述有諸
      多矛盾、不符及違反常情之處，均難予採信。是丙○○刑
      事部分固經起訴，惟難認上訴人業已舉證足使本院認其所
      述真實，就系爭支票盜用一節無從為有利之證明。上訴人
      未能舉證證明其印章經丙○○盜用之事實，所辯自無足採
      。
  (四)再上訴人抗辯被上訴人係以惡意或重大過失取得系爭支票，
    亦應由上訴人負舉證責任：
    1.按以惡意或有重大過失取得票據者，不得享有票據上之權
      利；票據法第14條第1 項定有明文。次按，票據法第14條
      所謂以惡意或有重大過失取得票據者，係指明知或可得而
      知轉讓票據之人，就該票據無權處分而仍予取得者而言；
      即指從無權處分人之手受讓票據，於受讓時有惡意之情形
      而言；由其反面觀之，票據之受讓人依票據法規定之轉讓
      方法取得票據，於取得（受讓）當時，無惡意或重大過失
      者，縱讓與人無處分權，受讓人亦可取得票據上之權利，
      此即票據法上之善意取得；分別有最高法院52年台上字第
      1987號、67年台上字第1862號判例及72年度台上字第1061
      號、81年度台上字第3100號判決要旨足資參照。又票據行
      為為不要因行為，執票人不負證明關於給付之原因之責任
      ，如票據債務人主張執票人取得票據出於惡意或詐欺時，
      則應由該債務人負舉證之責，亦有最高法院64年台上字第
      1540號判例要旨可資參照。
    2.查上訴人與丙○○為夫妻，上訴人之系爭支票存款帳戶係
      供丙○○經營香鋪店使用，為上訴人自承在卷，已如前述
      ，丙○○經劉宏基之介紹向被上訴人借款，而簽發系爭支
      票蓋用上訴人之印鑑章，再由劉宏基背書，被上訴人始借
      款予丙○○，取得支票，尚難認被上訴人有何故意或重大
      過失。上訴人未能舉證證明被上訴人有何故意或重大過失
      ，則依上述說明，被上訴人自仍取得票據上之權利。
  (五)另上訴人抗辯系爭支票是否因欠缺必要記載事項而無效一節
    ：
    1.按依票據法第11條第1 項規定，欠缺本法所規定票據上應
      記載事項之一者，其票據固屬無效。惟如發票人簽發未記
      載發票日之票據，交與執票人囑其到期照填，執票人不過
      依照發票人原先決定之意思，充作填寫發票日之機關，與
      發票人自行填寫發票日完成簽發票據之行為無異，發票人
      即不得以票據初未記載發票日而主張無效（最高法院70年
      度第18次民事庭會議決議及72年台上字第3359號判例要旨
      參照）。
    2.查丙○○簽發系爭支票時並未記載發票日，係原告提示時
      填載等情，為兩造所不爭執，並據證人劉宏基於原審證述
      在卷，應屬實在。而就系爭支票未記載發票日一節，依證
      人丙○○於本院證述：簽發支票時是被上訴人表示不要寫
      日期，說只要有錢還他，利息照付即可等語（見本院卷第
      104- 105頁），不填載日期既係被上訴人要求，依一般常
      情，被上訴人借款予丙○○，不可能收取欠缺必要記載事
      項之無效票，是雙方就支票日期之填載應有所約定，再依
      證人劉宏基於原審證述：「因為丙○○不確定什麼時候能
      夠收到貨款，所以支票發票日是空白，等到收到貨款時再
      通知原告來拿錢，再換回這張票，（借錢時有無約定何時
      清償？）借錢是今年過年前，大約95年1 月初左右，沒有
      講好詳細清償日期，就是過完年後給。」、「（當初有無
      授權原告填載發票日？）借錢的時候有跟丙○○說如果沒
      有依約清償的話，我們會把票提示，他也同意。」等語（
      見原審卷第24頁）；足認係約定於丙○○未能依約按期付
      息及清償借款時，同意屆期由被上訴人填載發票日提示票
      據。是被上訴人僅是依照原先約定屆期充當填寫發票日之
      機關，與丙○○填寫發票日完成發票行為無異，上訴人自
      不得以系爭支票初未記載發票日而主張無效。上訴人以此
      為由抗辯該票據無效云云，難以憑採。
  (六)綜上所述，上訴人以系爭支票存款帳戶之支票供丙○○經營
    香鋪店使用，且系爭支票蓋用之印鑑章又屬真正，依最高法
    院37年上字第8816號判例要旨，足堪認定系爭支票係經上訴
    人授權簽發。又票據為無因證券，依舉證責任分配原則，被
    上訴人提出系爭支票後，就起訴原因已盡舉證責任，上訴人
    雖抗辯系爭支票係丙○○盜用印章簽發及被上訴人惡意或重
    大過失取得票據，惟均未能舉證證明此部分抗辯事實，自亦
    應認被上訴人主張為真正。本件被上訴人主張上訴人應負授
    權人給付票款責任，應屬有據。被上訴人依票據之法律關係
    請求上訴人給付系爭支票票款30萬元及自付款提示日即95年
    3 月16日起至清償日止，按年息6 ％計算之利息，為有理由
    ，應予准許。原審判命上訴人給付系爭票款，核無違誤，上
    訴意旨仍執陳詞，指摘原判決不當，求予廢棄，為無理由，
    應駁回其上訴。
四、據上論結，本件上訴為無理由，依民事訴訟法第436 條之1
    第3 項、第463 條、第385 條第1 項、第449 條第1 項、第
    78條、判決如主文。
中　　華　　民　　國　　96　　年　　4 　　月　　17　　日
                  民事第二庭審判長法　官　劉克聖
                  　　　　　　　  法　官　范明達
                                  法  官  蔡寶樺
不得上訴。
以上正本係照原本作成。
中　　華　　民　　國　　96　　年　　4 　　月　　17　　日
                                  書記官  謝至菁
附表（付款人為彰化商業銀行楊梅分行）
┌─────┬───────┬──────┬─────┐
│發票日    │票面金額（新臺│提示日      │票據號碼  │
│          │幣）          │            │          │
├─────┼───────┼──────┼─────┤
│95年3月14 │300,000元     │95年3月16日 │CG0000000 │
│日        │              │            │          │
└─────┴───────┴──────┴─────┘
